最高法院刑事判決　　　　　　九十四年度台上字第一一二四號
　　上　訴　人　甲○○
　　選任辯護人　林富村律師
上列上訴人因偽造文書案件，不服台灣高等法院中華民國九十三
年十二月十四日第二審更審判決（九十二年度上更(二)字第二八一
號，起訴案號：台灣台北地方法院檢察署八十五年度偵字第七三
五六號），提起上訴，本院判決如下：
    主  文
原判決撤銷，發回台灣高等法院。
    理  由
本件原判決認定：上訴人甲○○自民國七十六年一月起至八十四
年六月底止，任台北市○○路四十九號三樓鼎康證券股份有限公
司（下稱鼎康公司，嗣經合併為元大京華證券股份有限公司）營
業員，從事受託代客戶進行買賣股票業務。八十三年間乙○○、
王陳玉華、楊秀梅在該公司開戶後，均由上訴人擔任彼等之營業
員，接受彼等之委託代為買賣股票。乙○○開戶後，為日後買賣
股票方便，其所有之第000000－0號帳戶存摺即始終交由
上訴人保管。另乙○○、楊秀梅除在各自開立之帳戶買賣股票外
，亦經常借用王陳玉華之第000000－0號帳戶（融資戶）
買賣股票，故上訴人亦於八十四年一月間取得王陳玉華之上開帳
戶存摺及印鑑章代為保管，方便買賣股票使用，上訴人遂基於其
與乙○○、王陳玉華、楊秀梅之私人信賴委託關係而持有王陳玉
華之上開存摺、印章，並以王陳玉華上開帳戶代乙○○、楊秀梅
買進各類股票。惟上訴人因本身買賣股票失利，週轉不靈，竟萌
意圖為自己不法所有之概括犯意，自八十三年十月間起，先利用
代乙○○辦理買賣股票及交割等手續須蓋用乙○○印章之機會，
在乙○○之夫於台北市經營之長青診所內，連續多次趁機盜用乙
○○之印章，在空白之存券領回申請書、交割單、及領取增資配
股領據上蓋用「乙○○」之印文，隨即自八十三年十月間至八十
四年十一月間，連續多次於鼎康公司內，在上開已盜用乙○○印
文之空白文件上書寫內容，偽造乙○○名義之存券領回申請書、
交割單、及領取增資配股領據等文書，偽造完成後，或持偽造之
存券領回申請書行使，向鼎康公司盜領乙○○在各該帳戶內之股
票，使鼎康公司陷於錯誤而同意其領取股票，並將其中部分盜領
之股票在乙○○上開帳戶內盜賣，再行使偽造之交割單完成交割
手續，或使用偽造之增資配股領據領取新亞建設開發股份有限公
司（下稱新亞公司）之增資配股股票，使新亞公司陷於錯誤而同
意其領取股票，均足以生損害於乙○○、鼎康公司、新亞公司。
其中上訴人所盜領之立益紡織股份有限公司股票、南港輪胎股份
有限公司股票及福昌紡織股份有限公司等股票，在盜賣後並將鼎
康公司為交割股款所簽發記載受款人為乙○○之支票五張，分別
由其本人或利用不知情之業務助理李台德，在支票背面以偽造「
乙○○」署押之方式偽造乙○○之背書後，分別在不知情之楊銘
中、葉高麗紫及劉有瑞之帳戶內提示兌領行使，亦均足以生損害
於乙○○。另上訴人亦連續多次盜領乙○○所有存放在上開帳戶
之股票，並在王陳玉華之帳戶內賣出。上訴人復連續多次將乙○
○、楊秀梅所有存放於王陳玉華帳戶內之股票，予以侵占後，在
王陳玉華之上開帳戶內賣出，並於賣出後盜用王陳玉華印章偽造
交割單，持向鼎康公司行使以完成交割手續，上訴人復在鼎康公
司每次簽發之多紙交割支票上，盜用王陳玉華印章偽造背書後，
經由不詳之銀行帳戶提示行使（上開經偽造王陳玉華背書之支票
張數、每張支票之金額、日期、號碼，均不詳），均足以生損害
於王陳玉華。又乙○○將其所有之華隆紡織股份有限公司股票交
付上訴人，委託代為存入在鼎康公司之帳戶內，詎上訴人竟侵占
入己，另存入不詳之人頭帳戶內，事後並予以賣出等情。因而撤
銷第一審之判決，改判依牽連犯從一重論處上訴人連續行使偽造
私文書，足以生損害於他人罪刑，固非無見。
惟查：(一)、原判決事實欄認定「甲○○遂基於其與乙○○、王陳
玉華、楊秀梅之私人信賴委託關係而持有王陳玉華之上開存摺、
印章，以及其以王陳玉華上開帳戶代乙○○、楊秀梅買進之各類
股票」、「甲○○盜領、侵占乙○○、楊秀梅股票之詳細種類、
數量、時間、犯罪方法、及所偽造乙○○、王陳玉華名義之各式
文書，均詳如附表一所示」，理由中則說明「被告基於意圖為自
己不法所有之犯罪故意，將告訴人及楊秀梅所有在王陳玉華帳戶
內之股票盜領、盜賣、或收受後另行存入不詳帳戶時，其侵占犯
行即已成立，且所侵占之標的為各該股票之本身，至於被告於侵
占股票後另行賣出處分，或盜賣後交割時收取股款等所為，均係
侵占成立後處分贓物之行為及所得，並非侵占盜賣之股款」，即
認上訴人盜領如原判決附表一編號一、二、三、四、五、九、十
一所示股票之行為，係構成侵占；然復又論述「核被告所為，其
：(一)盜用乙○○印文之空白文件上書寫內容，偽造乙○○名義之
存券領回申請書、交割單、及領取增資配股領據等文書，偽造完
成後，或持偽造之存券領回申請書行使，向鼎康公司盜領乙○○
在各該帳戶內之股票賣出，再行使偽造之交割單完成交割手續；
或使用偽造之增資配股領據領取新亞建設公司之增資配股股票等
行為，係犯刑法第二百十六條、第二百十條、第三百三十九條第
一項之罪」，又認上訴人前開盜領股票行為，係構成詐欺。其理
由前後歧異，顯屬矛盾。(二)、原判決以「被告行為時買賣股票均
須填寫交割單辦理交割手續，為眾所周知之事實，前開有價證券
買賣對帳單亦均有交割日期之紀錄」，而謂「故被告在告訴人及
王陳玉華帳戶盜賣各該股票時，均有偽造交割單並行使已完成交
割手續之犯行，自無庸置疑」。然股票交易後須辦理交割，固屬
具有通常知識經驗之一般人所知悉通曉之顯著事實，但交割時是
否應由出賣人填載交割單始得辦理，就不具股票買賣經驗之一般
人而言，尚非社會生活之顯著事實，難謂已具事實之公知性，事
實審法院仍應調查審認，並於理由中說明論敘，要難遽以此係眾
所周知云云，即資為上訴人當然有偽造乙○○、王陳玉華股票買
賣交割單之論證。原判決未說明此部分事實認定之依憑，同屬可
議。(三)、原判決雖謂「被告既在王陳玉華帳戶內盜賣股票，鼎康
公司勢必簽發以王陳玉華為受款人之支票多紙辦理交割，被告又
係在王陳玉華等人不知情之情形下盜賣股票，則被告必有盜用王
陳玉華印章偽造背書，再持以行使兌領之犯行」（見原判決第七
頁前四行），惟依卷附元大京華證券公司九十一年九月二十六日
元證莊字第一六九○號及九十二年八月七日元證莊字第八二
七號函說明三所載：「依信用交易（包含融資、融券）之辦理規
定，融資交易，客戶於融資賣出時，其所得股款並非賣出價格之
全部，尚需扣除其於融資股票買進時，向券商融資之金額，而該
融資金額之成數及利率因時有異動，……，而融券交易亦有相同
問題，即客戶於融券買回時，其買回時所得股款，係先以其融券
賣出時所繳存之保證金，加計有關買賣之盈虧及扣除稅費後，始
為其應得股款，而融券保證金之利率及成數亦時有調整，且需依
據個別股票融券期間之長短逐日計算，……」（見更(一)卷第一六
二頁反面至第一六三頁、更(二)卷一第五二頁反面、第五三頁）；
又上訴人在原審經訊以：「股票在當時價值多少？」時，亦供稱
：「沒有告訴代理人所說那麼高的股價，而且都是融資股那有那
麼高的股價」等語（見更(二)卷第五六至五七頁），似謂上訴人盜
賣之乙○○股票均有融資。如果無訛，其股款經扣除融資、稅費
等款項並計算交易之盈虧後，是否猶有餘額？如否，則辦理交割
時，鼎康公司是否仍須簽發受款人為王陳玉華之支票交付，上訴
人是否亦必然有偽造該支票背書之行為，即非無疑。實情為何？
於上訴人之利益有重大關係，原審未深入詳於查明，並於理由內
為必要之敘述，即遽認每次在王陳玉華帳戶內賣出股票時，鼎康
公司均會簽發受款人為王陳玉華之支票交付股款，上訴人亦必會
在前揭支票上偽造王陳玉華之背書云云，自嫌速斷。上訴意旨指
摘原判決不當，非無理由，應認仍有發回更審之原因。原判決認
上訴人牽連犯詐欺取財罪及普通侵占罪部分，基於審判不可分原
則，併予發回。
據上論結，應依刑事訴訟法第三百九十七條、第四百零一條，判
決如主文。
中　　華　　民　　國　九十四　年　　三　　月　　十　　日
                      最高法院刑事第十二庭
                          審判長法官  謝  俊  雄
                                法官  陳  世  雄
                                法官  蘇  振  堂
                                法官  吳  信  銘
                                法官  徐  文  亮
      本件正本證明與原本無異
                                      書  記  官
中　　華　　民　　國　九十四　年　　三　　月　 十六 　日
                                                      Ｋ
